臺灣高雄地方法院刑事判決　　　　　　　96年度訴字第2180號
公　訴　人　臺灣高雄地方法院檢察署檢察官
被　　　告　乙○○
上列被告因偽造文書等案件，經檢察官提起公訴（95年度偵字第
22328號），本院依簡式審判程序判決如下：
    主  文
乙○○共同連續犯行使變造私文書罪，處有期徒刑肆月，如易科
罰金，以銀元參佰元即新臺幣玖佰元折算壹日。
    事  實
一、乙○○明知王富正（另由檢察官偵辦中）所交付之民國93年
    3 、4 月份統一發票收執聯11張，均係經變造完成之私文書
    （即均係將原未中獎之真實發票號碼變造，以符合當期中獎
    號碼之記載，其詳細號碼及兌領銀行，詳如附表所載），竟
    為獲得兌獎金額5 分之1 之不法利益，而與王富正共同基於
    行使變造私文書及意圖為自己不法所有之概括犯意聯絡，自
    93年6 月間某日起至同年7 月間某日止（起訴書附表已載明
    各統一發票之編號，而該統一發票之兌換日期係在93年6 、
    7 月間，是起訴書記載日期為自93年5 、6 月間某日起至同
    年10月間某日止，應屬誤載，爰予更正），先由乙○○或王
    富正在上開統一發票收執聯背面記載乙○○之年籍、身分證
    字號、地址、電話，並分別簽名或蓋章於上後，再推由乙○
    ○連續前往如附表所示之銀行，向行員佯稱所持有之統一發
    票號碼已對中如附表所示統一發票中獎號碼，中獎金額分別
    如附表所示，向各該銀行不知情行員行使如附表所示變造之
    統一發票收執聯私文書，使各該銀行行員不疑有他，誤信各
    該發票中獎一事為真實，而陷於錯誤，分別給付如附表所示
    之金錢予乙○○，以此方式連續行使11張變造之統一發票，
    共計詐得新臺幣（下同）23,000元得手，乙○○每詐得
    1,000 元，可分得200 元，餘歸王富正所有，足以生損害於
    各該銀行及財政部對於統一發票管理中獎之正確性。嗣因財
    政部印刷廠鑑定發現各該統一發票之號碼均有遭變造跡象，
    始查悉上情。
二、案經臺北縣政府警察局移送臺灣士林地方法院檢察署呈請臺
    灣高等法院檢察署檢察長核轉臺灣高雄地方法院檢察署檢察
    官偵查起訴。
    理  由
一、上開事實，業據被告乙○○於本院審理時坦承不諱（見本院
    卷第15頁），並有高雄縣政府警察局95年7 月20日高縣警刑
    字第0950032660號函附之統一發票明細表、如附表所示之變
    造統一發票影本11張足憑（見偵(一)卷第238 至239 頁、偵(二)
    卷第23至26頁）。而扣案之統一發票底紋圖騰有重新套印跡
    象；發票號碼數字線條邊緣以紅色油墨仿印暈開現象，既不
    對稱、又不均勻；發票號碼或有套印不準確重複印製跡象，
    且數字印紋較均勻深厚，邊緣呈鋸齒狀網點堆積，與真品之
    採凸版方式不符；發票號碼背影線條，以紅色油墨從發票背
    面直接印上，顏色與真品不相同，且線條輪廓分明、邊緣平
    整，均係將真正發票變造號碼而來等情，亦有財政部賦稅署
    鑑定結果分析表1 份在卷可證（見偵(二)卷第27至28頁）。且
    如附表所示之統一發票11張背面，均有被告之年籍、住所、
    簽名及印文，並有如附表所示之金融機構所蓋之日期章戳。
    又被告所行使之變造統一發票之開立營業人、統一發票號碼
    、對獎銀行及金額，分別均如附表所示等情，則有各該發票
    影本在卷可查。是被告之自白有相當之補強證據，核與事實
    相符，本案事證明確，被告犯行洵堪認定，應依法論科。
二、新舊法比較適用：
    按刑法施行法於94年2 月2 日修正公布，且自公布日起第3
    日即自同月5 日起施行，而依同法第10條之1 規定，94年1
    月7 日立法院三讀通過修正之刑法（業經總統於同年2 月2
    日，以華總一義字第09400014901 號令公布），自95年7 月
    1 日施行，而按行為後法律有變更者，適用行為時之法律，
    但行為後之法律有利於行為人者，適用最有利於行為人之法
    律，現行刑法第2 條第1 項定有明文。此規定乃與刑法第1
    條罪刑法定主義契合，而貫徹法律禁止溯及既往原則，係規
    範行為後法律變更所生新舊法律比較適用之準據法，是刑法
    第2 條本身雖經修正，但刑法第2 條既屬適用法律之準據法
    ，本身尚無比較新舊法之問題，應一律適用裁判時之現行刑
    法第2 條規定以決定適用之刑罰法律。又本次刑法修正之比
    較新舊法，應就罪刑有關之共犯、未遂犯、想像競合犯、牽
    連犯、連續犯、結合犯，以及累犯加重、自首減輕暨其他法
    定加減原因（如身分加減）與加減例等一切情形，綜其全部
    罪刑之結果而為比較（最高法院95年5 月23日著有95年度第
    8 次刑庭會議決議可資參照。）合先敘明。經查：
  (一)刑法第28條共犯修正施行前規定「2 人以上共同實施犯罪之
    行為者，皆為正犯」，修正施行後規定「2 人以上共同實行
    犯罪之行為者，皆為正犯」，修法後將完全未參與犯罪行為
    之實行之陰謀共同正犯及預備共同正犯刪除，本件被告與王
    富正就前開詐欺取財及行使偽造私文書之行為有犯意聯絡及
    行為分擔，不論依修正前、後刑法第28條規定，均構成共同
    正犯，對被告而言並無有利或不利之情形，自不生新舊法比
    較之問題，應逕依修正後之刑法第28條，論以共同正犯。
  (二)本件被告行為後，刑法第56條關於連續犯之規定業於94年1
    月7 日修正公布刪除，並於95年7 月1 日施行，則被告之犯
    行，因行為後新法業已刪除連續犯之規定，此刪除雖非犯罪
    構成要件之變更，但顯已影響行為人刑罰之法律效果，自屬
    法律變更。本件被告先後與王富正持變造之發票至如附表所
    示銀行行使以詐欺取財之犯行，主觀上顯係基於詐欺取財及
    行使變造私文書之概括犯意，客觀上逐次實施數次行為而具
    連續性，進而侵害同性質之法益，惟因其各次行為依一般社
    會健全觀念，在時間差距上，可以分開，在刑法評價上，各
    具獨立性，每次行為皆可獨立成罪，是依廢止前刑法第56條
    之規定，本各均得適用連續犯規定而論以一罪，並得加重其
    刑至2 分之1 ，惟因修正後刑法刪除前開連續犯規定，以致
    被告前揭行為，須依法分別論以數罪而併罰之，依新法第2
    條第1 項規定比較新、舊法之結果，仍以行為時即廢止前刑
    法第56條之規定較有利於被告。
  (三)被告行為後，刑法第55條業已刪除牽連犯之規定，而本案被
    告所犯刑法第216 條、第210 條行使變造私文書罪及第339
    條第1 項之詐欺取財罪，如依新法規定，即應依數罪併罰之
    規定分論併罰，經比較新舊法結果，自以舊法較有利於行為
    人。
  (四)依最高法院95年5 月23日刑事庭第8 次會議決議，刑之輕重
    標準，依裁判時之規定，是關於法定刑之輕重，應依修正後
    刑法第35條「主刑之輕重，依第33條規定之次序定之」、「
    同種之刑，以最高度之較長或較多者為重。最高度相等者，
    以最低度之較長或較多者為重」、「刑之輕重，以最重主刑
    為準，依前2 項標準定之。最重主刑相同者，參酌下列各款
    標準定其輕重：(3)次重主刑同為選科或併科刑者，以次重主
    刑為準，依前2 項標準定之」規定。而刑法第339 條第1 項
    規定之「意圖為自己或第三人不法之所有，以詐術使人將本
    人或第三人之物交付者，處5 年以下有期徒刑、拘役或科或
    併科1千 元以下罰金」，全文均未更動，但因修正後刑法第
    33條第5 款，已將罰金刑之最低度即銀元1 元以上，提高至
    新臺幣1 千元以上，致使刑法第339 條之罰金刑，已有所變
    更。主刑計有「有期徒刑」與「拘役」2 種，而對照修正前
    、後刑法第33條第3 、4 款規定，均規定刑法第339 條第1
    項之有期徒刑為2 月以上，5 年以下，但得減至2 月未滿，
    拘役則為1 日以上，60日（或2 月）未滿。換言之，該條之
    有期徒刑與拘役2 種主刑之最高度與最低度均相等，並無有
    利或不利於被告之情形。該條於刑法修正前、後，雖均仍保
    留選科或併科1 千元之規定，惟依刑法施行法第1 條之1 （
    該條係95年6 月14日新增公布）第1 項之規定，將所處罰金
    刑之貨幣單位變更為新臺幣，且依該條第2 項之規定，就刑
    法第339 條第1 項所定罰金數額提高為30倍（即最高可處新
    臺幣3 萬元），此與修正前之刑法第339 條第1 項，依罰金
    罰鍰提高標準條例第1 條之規定，就其原定罰金數額1 千元
    ，提高為10倍（即銀元1 萬元），並依現行法規所定貨幣單
    位折算新臺幣條例第2 條，以新臺幣3 倍折算之，即等同於
    新臺幣3 萬元，故刑法施行法第1 條之1 將刑法分則編所定
    罰金之貨幣單位更改為新臺幣後，刑法修正前後關於刑法第
    339 條第1 項所規定選科或併科之罰金刑最高度，亦核屬相
    同。然就罰金刑之最低度而言，修正前之刑法第33條第5 款
    係規定：「罰金：1 元以上」（即新臺幣3 元以上），而修
    正後之刑法第33條第5 款則係規定：「新臺幣1 千元以上，
    以百元計算之」，比較結果，顯以修正前之刑法對被告較為
    有利。
  (五)刑法第41條雖係關於刑罰執行事項，參照最高法院90年度台
    非字第223 號、92年度台上字第5220號、94年度台上字第85
    8 號判決要旨，若該條有所變更，亦應依刑法第2 條第1 項
    之規定，比較新舊法，以資決定應適用之法律。修正後之刑
    法第41條就易科罰金之要件「犯最重本刑為5 年以上有期徒
    刑以下之罪」及「而受6 個月以上徒刑之罪」部分，雖未變
    更，但就易科罰金之標準，由修正前之刑法第41條第1 項及
    罰金罰鍰提高標準條例第2 條之「100 元以上300 元以下折
    算1 日」（即新臺幣300 元以上900 元以下折算1 日），提
    高為「新臺幣1 千元、2 千元或3 千元折算1 日」，刑法修
    正後之易科罰金標準，顯較不利於被告。至於新法將原有「
    因身體、教育、職業、家庭之關係或其他正當事由，執行顯
    有困難」規定，予以刪除，因該部分係屬於檢察官指揮執行
    時，所應審酌事項之規定（最高法院77年度台非字第158 號
    判決參照），而與法院應否諭知易科罰金之要件判斷無涉，
    從而，比較修正前、後之刑法、罰金罰鍰提高標準條例之規
    定，仍以修正前之刑法及罰金罰鍰提高標準條例之規定，較
    有利於被告。
  (六)綜合比較結果，應認適用修正前刑法之規定，較有利於被告
    ，故應依修正後刑法第2 條第1 項前段之規定，適用修正前
    刑法及廢止前罰金罰鍰提高標準條例第2 條。
三、按統一發票係營業稅法第32條第1 項所定，營業人銷售貨物
    或勞務，開立予買受人之憑證，係由稅捐稽徵機關印製空白
    格式，發給核定使用之商號，於出售貨物時以該商號名義依
    式填載之銷貨憑證，性質上屬於銷貨商號制作之私文書，縱
    使符合統一發票中獎號碼，亦非由原發行商號擔保其獎項之
    實現，自不因稅捐稽徵機關為鼓勵消費者索取統一發票採取
    兌獎措施而異其本質，顯非有價證券，而屬私文書。此觀之
    同法條第3 項明定：「統一發票，由政府印製『發售』，或
    核定營業人『自行印製』……。」尤為明瞭。至財政部依營
    業稅法第58條訂定之「統一發票給獎辦法」，旨在防止逃漏
    、控制稅源及促進統一發票之推行，而以定期開獎，給予獎
    金之方式，鼓勵買受人向營業人索取統一發票，為其附隨目
    的。又有價證券固以實行券面所表示之權利時，必須占有該
    券為特質，但具有此項特質之證券（文書），在論理法則上
    ，不能解釋為均屬有價證券。統一發票中獎與否，純繫於偶
    然之事實，不因中獎人必須占有該中獎之統一發票，始得領
    取獎金（統一發票給獎辦法第9 條參照），而影響統一發票
    之私文書性質。又按刑法上所謂偽造文書，係指妄冒他人名
    義制作文書、或就他人名義所制作文書於既有本質消滅後使
    生完全相反之效用，若原有文書之本質並未變更，雖就其內
    容有所更改，而於固有本質之外另生其他證明效果，仍為變
    造而非偽造。本案統一發票收執聯固有之銷貨憑證本質並未
    喪失，雖將未中獎之統一發票號碼改造為符合當期中獎號碼
    ，仍屬變造行為而非偽造（最高法院95年度台非字第14號判
    決可資參照）。查本件被告係持經變造號碼使與當期中獎號
    碼相符之統一發票，向各該銀行行使，使各該銀行誤認該等
    發票為真而交付中獎金額，核其所為，係犯刑法第216 條、
    第210 之行使變造私文書罪及刑法第339 條第1 項之詐欺取
    財罪。又被告與王富正間，就上開犯行有犯意之聯絡與行為
    之分擔，自應分別論以共同正犯。又被告先後持如附表所示
    統一發票，向不同金融單位兌領獎金之行為，均時間緊接、
    方法相同，且皆觸犯基本構成要件相同之罪名，顯均係基於
    概括犯意為之，為連續犯，應各依廢止前刑法第56條之規定
    ，分別論以連續行使變造私文書罪、連續詐欺取財罪，並均
    加重其刑。又被告所犯上開2 罪間，有方法、結果之廢止前
    牽連犯關係，應從一重論以連續行使變造私文書罪。爰審酌
    被告不思循正當途徑獲致財物，反貪圖小利，而行使變造之
    統一發票以兌領獎金，足以損害統一發票對獎之公信力及正
    確性，行為有所不當，惟念其犯後終能坦承犯行，且犯罪所
    得不高，復衡酌被告行使變造造文書之次數、詐欺所得之金
    額尚非甚鉅等一切情狀，量處如主文所示之刑，並依修正前
    刑法第41條第1 項前段規定，諭知易科罰金之折算標準，以
    資儆懲。至扣案如附表所示之變造統一發票11張，雖均係被
    告與共犯王富正用以詐欺之物，惟均已向各該金融機構行使
    ，已非被告或共犯所有之物，爰不予宣告沒收，併此敘明。
據上論斷，應依刑事訴訟法第273 條之1 第1 項、第299 條第1
項前段，刑法第28條、第216 條、第210 條、第339 條第1 項，
修正前刑法第41條第1 項前段，廢止前刑法第55條後段、第56條
，罰金罰鍰提高標準條例第1 條前段，廢止前罰金罰鍰提高標準
條例第2 條，現行法規所定貨幣單位折算新臺幣條例第2 條。
本案經檢察官甲○○到庭執行職務。
中　　華　　民　　國　　96　　年　　6 　　月　　11　　日
                  刑事第十三庭  法　官  方錦源
以上正本證明與原本無異。
如不服本判決，應於判決送達後10日內，向本院提出上訴狀。
中　　華　　民　　國　　96　　年　　6 　　月　　11　　日
 　　　　　　　　　　　　　　　 書記官  鄧思辰
附表
┌──┬────────┬──────┬──────┬──────┬───┐
│編號│開立營業人名稱  │統一發票號碼│兌領日期    │兌換獎金銀行│金額  │
├──┼────────┼──────┼──────┼──────┼───┤
│ 1  │葡吉食品有限公司│ZB00000000  │93年7 月7 日│臺銀鳳山分行│4000  │
├──┼────────┼──────┼──────┼──────┼───┤
│ 2  │全家便利商店    │ZM00000000  │93年7 月2 日│土銀員林分行│4000  │
├──┼────────┼──────┼──────┼──────┼───┤
│ 3  │匯滿超商有限公司│ZB00000000  │93年7 月14日│臺銀三民分行│4000  │
├──┼────────┼──────┼──────┼──────┼───┤
│ 4  │熱到家披薩專賣店│ZB00000000  │93年7 月16日│臺銀三民分行│4000  │
├──┼────────┼──────┼──────┼──────┼───┤
│ 5  │統一超商股份有限│ZK00000000  │93年7 月7 日│臺企三民分行│1000  │
│    │公司            │            │            │            │      │
├──┼────────┼──────┼──────┼──────┼───┤
│ 6  │富群超商股份有限│ZP00000000  │93年7 月7 日│臺企三民分行│1000  │
│    │公司            │            │            │            │      │
├──┼────────┼──────┼──────┼──────┼───┤
│ 7  │愛國百貨有限公司│ZH00000000  │93年7 月7 日│臺企三民分行│1000  │
├──┼────────┼──────┼──────┼──────┼───┤
│ 8  │歐卡蛋糕        │ZB00000000  │93年6 月24日│臺銀鳳山分行│1000  │
├──┼────────┼──────┼──────┼──────┼───┤
│ 9  │萊爾富國際股份有│ZN00000000  │93年6 月24日│臺銀鳳山分行│1000  │
│    │限公司          │            │            │            │      │
├──┼────────┼──────┼──────┼──────┼───┤
│ 10 │統一超商股份有限│ZL00000000  │93年7 月16日│臺銀三民分行│1000  │
│    │公司            │            │            │            │      │
├──┼────────┼──────┼──────┼──────┼───┤
│ 11 │殷商食品有限公司│ZS00000000  │93年7 月16日│臺銀三民分行│1000  │
├──┼────────┼──────┼──────┼──────┼───┤
│    │                │            │            │  合    計  │23,000│
└──┴────────┴──────┴──────┴──────┴───┘
中華民國刑法第210條
偽造、變造私文書，足以生損害於公眾或他人者，處 5 年以下有
期徒刑。
中華民國刑法第216條
行使第 210 條至第 215 條之文書者，依偽造、變造文書或登載
不實事項或使登載不實事項之規定處斷。
中華民國刑法第339條第1項
意圖為自己或第三人不法之所有，以詐術使人將本人或第三人之
物交付者，處5 年以下有期徒刑、拘役或科或併科1 千元以下罰
金。
